【裁判字號】    89,訴,5459
【裁判日期】    900301
【裁判案由】    確認所有權移轉登記請求權存在
【裁判全文】
臺灣臺北地方法院民事判決  八十九年度訴字第五四五九號
    原      告    丁○○
    訴訟代理人    鄭錦堂  律師
    複  代理人    李保祿  律師
    被      告    台北市政府  設台北市市○路一號
    法定代理人    乙○○  住同.
    訴訟代理人    丙○○  住台北市○○○路○段八號九樓
    參  加  人    戊○○  住台北市○○○路○段一巷三弄六號二樓
    訴訟代理人    甲○○  住桃.
右當事人間確認所有權移轉登記請求權存在事件，本院判決如左：
    主    文
確認戊○○對被告就台北市中山區○○○路二一四號二樓房屋之所有權移轉登記請求
權及交付請求權存在。
訴訟費用由被告負擔。
參加訴訟費用，由參加人負擔。
    事    實
一、原告方面：
    (一)聲明：如主文第一項所示。
    (二)陳述：
      １參加人戊○○出售其坐落台北市○○區○○段二小段三三０地號土地持分萬
        分之四一七與原告丁○○，經原告起訴請求，獲得勝訴判決確定，詎參加人
        於訴訟中擅將土地移轉與第三人，陷於給付不能，原告對參加人有損害賠償
        請求權存在，經原告聲請假扣押，經法院准許，因參加人向被告台北市政府
        購買台北市中山區○○○路二一四號房屋，但尚未移轉所有權及交付，原告
        乃聲請對之假扣押強制執行。詎被告竟具狀聲明異議，爰依強制執行法第一
        百二十條第二項規定提起本件訴訟。
      ２對被告抗辯之陳述：
        (1)被告於九十年一月卅一日言詞辯論期日，陳述如其答辯狀所載：「系爭房
          屋係戊○○向被告所購，並於八十九年九月二日完成房地簽約繳款作業，
          依契約戊○○可直接向被告請求該產權移轉登記及交付建物」云云，則被
          告已就本案訴訟標的為認諾，按之民事訴法第三百八十四條之規定，自應
          為被告敗訴之判決。
        (2)參加人有無遲付台北銀行貸款，積欠台北銀行本金、利息，均不足使為該
          貸款之連帶保證人之被告對參加人就系爭房屋之移轉或交付有任何同時履
          行抗辯權，此為不同之兩個法律關係，被告辯稱因參加人遲付台北銀行貸
          款，其為連帶保證人，因此有同時履行抗辯權云云，殊有誤會。
      ３就訴訟參加之陳述：
        (1)依強制執行法第一百二十條之規定，得為告知債務人訴訟者，乃為起訴之
          債權人，並非第三人。告知訴訟之目的，係為告知之當事人慮及因自己之
          敗訴，該判決內容將致受告知者法律上之不利益，促使受告知者進而參加
          ，以保護自己利益。然本件被告如為敗訴，則戊○○權利存在，並不足影
          響戊○○之任何法律上利益，反之如原告敗訴，戊○○之權利不存在，法
          律上權益將受影響，故能對戊○○為告知訴訟者僅原告而非被告，戊○○
          即令聲明參加訴訟，所能輔助之一方乃為原告，而非被告。再戊○○之書
          狀陳稱其利害關係為「本件建築改良物及基地持分之移轉登記請求權，參
          加人早於八十七年二月廿日已經出售與第三人，若被告敗訴，則對於第三
          人必須負違約責任」云云，惟不論系爭請求權並未轉讓，依戊○○上開陳
          述，不過在說明其與第三人關係，而非與本件被告間之法律上利害關係，
          況本件係如果被告勝訴，戊○○之請求權要屬不存在，反之被告敗訴曾和
          雄對被告之權利始存在，其對第三人方無違約可言，因此戊○○對被告敗
          訴並無任何利害關係，從而本件被告對戊○○為訴訟之告知及戊○○聲明
          參加本訴訟輔勵被告，於法均有不合，應予駁回。
        (2)戊○○所提證物係戊○○與范義興就系爭房屋及土地之買賣契約，並非曾
          和雄對被告之「移轉登記請求權」及「交付請求權」之買賣，此觀該房地
          買賣契約書第一條及第五條之約定至明，又戊○○所提范義興與張典儒之
          讓渡契約書，係張典儒與范義興協議由張典儒承擔范義興與戊○○所訂立
          房地買賣契約所生之權利義務，並非戊○○對台北市政府之請求權，因此
          戊○○對被告就系爭標的之移轉登記請求權及交付請求權，並未轉讓，曾
          和雄援此抗辯，亦有誤會。
    (三)證據：提出民事裁定書、本院八十九年十月十二日八十九民執全壬字第二一四
      四號函、異議狀、本院八十九年十一月五日通知各一份為證。
二、被告方面：
    (一)聲明：原告之訴駁回。
    (二)陳述：
      １系爭房屋係由參加人向被告所承購，並於八十九年九月二日完成房地簽約繳
        款作業，依契約參加人可直接向被告請求該屋產權移轉登記及交付建物。惟
        該房地總價新台幣（下同）肆佰陸拾肆萬肆仟佰壹拾捌元，參加人雖已支
        付自備款壹佰拾玖萬肆仟佰壹拾捌元，另向台北銀行貸款佰貳拾伍萬
        元，係由被告負連帶保證責任，至抵押權設定登記完竣時解除。因此倘本件
        執行命令自八十九年八月起禁止移轉登記所有權及交屋，一旦參加人因而不
        繳納貸款本息致被告負連帶清償責任時，本件建物之所有權移轉登記請求權
        、交付請求權債權是否達到所扣押額度範圍，並無法確定，且參加人自八十
        九年十月起未繳交銀行貸款，迄八十九年十二月五日已欠利息萬陸仟貳佰
        捌拾捌元、違約金壹仟捌佰肆拾捌元，被告依同時履行抗辯，本件建物產權
        仍屬被告所有。
      ２戊○○與本案有利害關係，請告知其參加訴訟。
    (三)證據：提出扣押執行命令、專案住宅買賣契約、保證契約、台北銀行八十九年
      十二月五日北銀南門放字第八九六０二八六八００號函、建物謄本各一份為證
      。
三、參加人方面：
    (一)聲明：駁回原告之訴。
    (二)陳述：
      １系爭房、地之移轉登記請求權，參加人早於八十七年二月廿日出售訴外人范
        義興，被告敗訴，則參加人對於范義興必須負違約責任，故參加人對於本件
        訴訟有法律上之利害關係。
      ２參加人原為基隆河整治工程之拆遷戶，於八十六年十月初經被告以八十六年
        十月一日北市宅三字第八六二四三０八六００號函核定得配售專案住宅乙戶
        。八十七年初，參加人八十七年二月廿日將前述配售專案住宅之權利售予范
        義興，雙方簽有買賣契約書，並經公證，且通知被告在案。嗣於八十七年十
        月廿一日范義興再出售與訴外人張典儒，亦經公證，至八十九年七月卅一日
        ，張典儒指定訴外人王明貴代其點交房屋，王明貴邀同參加人前往台灣士林
        地方法院公證處，辦理授權書之公證事宜，參加人始知所配售房屋之門牌號
        碼為台北市中山區○○○路二一四號二樓。八十九年八月間，參加人突然接
        獲台灣台北地方法院民事執行命令，禁止台北市政府將上開房屋之所有權移
        轉登記請求權、交付請求權移轉、交付與參加人，參加人乃於八十九年九月
        十四日提出異議。依國民住宅條例第十九條之規定，政府興建之國民住宅，
        其出售固然有所限制，然本件係配售房屋係屬專案住宅，並非國民住宅，參
        加人得私下買賣其權利，原告假扣押參加人對被告所有權移轉登記請求權及
        交付請求權，自屬不法。
    (三)證據：提出台北市政府國民住宅處八十六年十一月一日北市宅三字第八六二四
      三０八六００號函、參加人與范義興間之買賣契約書及認證書、存證信函回執
      、讓渡契約書、張典儒與君人之委任書及認證書、參加人與王明貴間之授權書
      各一份為證。
    理    由
一、按當事人得於訴訟繫屬中，將訴訟告知於因自己敗訴而有法律上利害關係之第三
    人；就兩造之訴訟有法律上利害關係之第三人，為輔助一造起見，於該訴訟繫屬
    中，得為參加；又當事人對於第三人之加，聲請法院駁回，但對於參加未提出異
    而已為言詞辯論者，不在此限。民事訴訟法第六十五條第一項、第五十八條第一
    項、第六十條第一項分別定有明文。次按告知訴訟乃當事人一造於訴繫屬中，將
    其訴訟告知於因自己敗訴而有法律上利害係之第三人，以促其參加訴訟，而所謂
    有法律上之利害關係之第三人，係指本訴訟之裁判力及於第三人，該第三人私法
    上之地位，因當事人之一造敗訴，而將致受不利益，或本訴訟裁判之效力雖不及
    於第三人，而第三人私法上之地位因當事人之一造敗訴，於法律上或事實上依該
    裁判之內容或執行結果，將致受不利益者而言；駁回參加之裁定須依當事人之聲
    請始得為之，故第三人之參加縱使就兩造之訴訟並無法律上之利害關係，而茍未
    經當事人聲請駁回，法院仍不得依職權調查而為駁回其加之裁定（最高法院五十
    一年台上字第三０三八號、四三年台抗字第四八號判例意旨參照）。經查，本件
    被告聲請本院將本件訴訟告知參加人，參加人經告知後亦參加訴訟，惟本件原告
    所提起者，為積極確認之訴，判決效力本不及於參加人，且原告係主張參加人對
    於被告本於買賣契約，有房屋所有權移轉登記請求權及交付請求權存在，因此被
    告敗訴，即係確認參加人對於被告有上開權利存在，對於被告並無何法律上或事
    實上之不利益，亦不致造成參加人對於范義興等第三人違約，因此參加人之訴訟
    參加，本與法不合。但參加人於第一次言詞辯論期日表示訴訟參加，原告並未提
    出異議，而進行言詞辯論，按之上揭民事訴訟法第六十條第一項但書之規定，其
    自不得於嗣後聲請本院駁回參加人之訴訟參加（有關原告聲請駁回參加人之訴訟
    參加部分，本院業已另行駁回其聲請），而按諸上揭判例意旨，本院於原告聲請
    前亦不能依職權駁回參加人之參加，待原告聲請駁回時，已與法未合，從而，仍
    應准許參加人為訴訟參加，合先敘明。
二、原告起訴主張：參加人戊○○曾出售其所有座落台北市○○區○○段二小段三三
    ０地號土地持分萬分之四一七與原告，經原告起訴請求，獲得勝訴判決確定，詎
    參加人於訴訟中擅將土地移轉與第三人，陷於給付不能，原告乃基於此項損害賠
    償請求權，聲請本院法院為假扣押裁定，並聲請假扣押參加人向被告台北市政府
    購買台北市中山區○○○路二一四號房屋之所有權移轉登記請求權及交付請求權
    ，詎被告竟具狀聲明異議，為此依強制執行法第一百二十條第二項規定提起本件
    訴訟等語。
    被告則以：系爭房屋係固由參加人向被告所承購，惟該房地總價肆佰陸拾肆萬肆
    仟佰壹拾捌元，參加人雖已支付自備款壹佰拾玖萬肆仟佰壹拾捌元，然另
    向台北銀行貸款佰貳拾伍萬元，由被告負連帶保證責任，須至抵押權設定登記
    完竣，始解除被告之責任。因此，倘禁止系爭房屋之所有權移轉登記及交付，參
    加人因而不繳納貸款本、息，致被告須負連帶清償責任時，被告對參加人之債權
    是否達到所扣押額度範圍，並無法確定，且參加人自八十九年十月起未繳交銀行
    貸款，迄八十九年十二月五日已欠利息萬陸仟貳佰捌拾捌元、違約金壹仟捌佰
    肆拾捌元，被告依同時履行抗辯，本件建物產權仍屬被告所有等語置辯。
三、經查，原告主張被告與參加人間就台北市中山區○○○路二一四二樓房屋訂有買
    賣契約，參加人依買賣契約對被告有移轉登記請求權及交付請求權存在之事實，
    業據其提出被告之聲明異議狀為證，並為被告所自認，且有被告所提出之專案住
    宅買賣契約在卷可稽，足證原告之主張為真實。次查，被告雖以前開情詞置辯，
    惟查本件原告僅係在確認參加人依買賣契約對被告有移轉登記請求權及交付請求
    權存在而已，並非代位要求被告履行，被告辯以參加人未繳息或可能未繳息導致
    其受有損害，並進而主張同時履行抗辯云云，實無足採。次查，參加人雖主張其
    已將上開房屋配售權利出售與范義興云云。然查，其將上開房屋配售權利出賣與
    范義興，而范義興再出賣與張典儒等事實，固有其提出之買賣契約書、認證書、
    讓渡契約書、委任書及授權書在卷可查，惟細觀上開書證，均係本於參加人與被
    告間之買賣契約書仍有效存在前提下所簽訂，范義興等人均係要求參加人，以其
    名義委任或授權渠等向被告主張權利，參加人與被告及范義興等人間之關係並非
    契約讓與，且參加人與被告間之買賣契約尚屬有效而未消滅，為被告所不否認，
    因此，參加人陳稱其已將配售上開房屋之權利出賣與第三人，而認原告之訴為無
    理由云云，並非可採。本件參加人與被告間就上開房屋之買賣契約既仍存在，原
    告聲請本院假扣押參加人對被告依買賣契約所生之所有權移轉登記請求權及交付
    請求權存在，被告聲明異議，原告訴請確認參加人對被告之上開權利存在，即屬
    有理由，應予准許。
四、據上論結，原告之訴為有理由，依民事訴訟法第七十八條、第八十六條第一項前
    段，判決如主文。
中      華      民      國      九十      年      三      月    廿一    日
                                        民事第六庭法      官  劉坤典
右為正本係照原本作成
如對本判決上訴，須於判決送達後廿日內向本院提出上訴狀
中      華      民      國      九十      年      三      月    廿一    日
                                                  法院書記官  王朝枝


司法院資訊處製作；財團法人民間司法改革基金會備份。
